【裁判字號】    96,上,892
【裁判日期】    970624
【裁判案由】    分割共有物
【裁判全文】
臺灣高等法院民事判決                   96年度上字第892號
    上  訴  人  寅○○○
                乙○○
                曾奕堂
    兼上三人
    訴訟代理人  丙○○
    上一人
    訴訟代理人  張昱裕律師
    上  訴  人  甲○○
                辰○○
                壬○○
    兼上一人
    訴訟代理人  己○○
    人
    上  訴  人  己○○
                辛○○
    上一人
    訴訟代理人  丙○○
    上  訴  人  劉永輝即林月.
                庚○○
                丑○○
                子○○
                卯○○
                丁○○
                癸○○
    被上訴人    戊○○
    訴訟代理人  陳明良律師
上列當事人間請求分割共有物事件，上訴人對於中華民國96年8
月31日臺灣新竹地方法院96年度訴字第16號第一審判決提起上訴
，經本院於97年6月10日言詞辯論終結，茲判決如下：
    主  文
原判決廢棄。
兩造共有坐落新竹市○○段六六九地號、地目建、面積八二三點
三六平方公尺，同段八一七地號、地目建、面積三三０點二三平
方公尺，同段九六０地號、地目建、面積八四二點七九平方公尺
，同段一００三地號、地目建、面積七四二點二八平方公尺之四
筆土地，分割方式為：如附圖所示A、M分歸被上訴人與上訴人甲
○○、辰○○共同取得，並由其三人按應有部分各三分之一之比
例保持共有；C分歸上訴人子○○、丑○○、卯○○、丁○○共
同取得，並由其四人按應有部分各四分之一之比例保持共有；D
、E、G、H分歸上訴人癸○○、劉永輝共同取得，並由其二人按
應有部分各二分之一之比例維持共有；K分歸上訴人丙○○、乙
○○、曾奕堂、寅○○○共同取得，並由其4人按應有部分各四
分之一之比例維持共有；J分歸上訴人辛○○取得；N分歸上訴人
庚○○取得；L、Y、Z、Z二分歸上訴人己○○、壬○○共同取得
，並由其二人按應有部分各二分之一之比例維持共有；B、F、I
、Z1分歸兩造共同取得，作為道路通行使用，並由兩造繼續按如
附表一應有部分之比例維持共有；上訴人丑○○、卯○○、子○
○、丁○○每人應給付被上訴人及上訴人甲○○、辰○○各新台
幣（以下同）壹萬玖仟零肆拾玖元、給付上訴人丙○○、乙○○
、曾奕堂、寅○○○各貳仟零貳拾陸元、給付上訴人辛○○捌仟
零肆拾柒元、給付上訴人庚○○捌仟壹佰零伍元及給付上訴人己
○○、壬○○各貳萬貳仟壹佰伍拾玖元；上訴人癸○○、劉永輝
每人應給付被上訴人及上訴人甲○○、辰○○各貳仟佰壹拾元、
給付上訴人丙○○、乙○○、曾奕堂、寅○○○各參佰零玖元、
給付上訴人辛○○壹仟貳佰貳拾玖元、給付上訴人庚○○壹仟貳
佰參拾捌元及給付上訴人己○○、壬○○各參仟參佰捌拾伍元；
被上訴人及上訴人甲○○、辰○○每人應給付壹萬捌仟陸佰肆拾
捌元、上訴人己○○、壬○○每人應給付伍萬伍仟玖佰肆拾貳元
、上訴人丙○○、乙○○、曾奕堂、寅○○○每人應給付貳仟柒
佰玖拾柒元、上訴人辛○○應給付壹萬壹仟壹佰捌拾捌元、上訴
人癸○○、劉永輝每人應給付伍仟伍佰玖拾肆元、上訴人子○○
、丑○○、卯○○、丁○○每人應給付貳仟柒佰玖拾柒元予上訴
人庚○○。
兩造（除上訴人壬○○外）共有坐落新竹市○○段一００四地號
、地目田、面積一六二三點三一平方公尺，同段一００九地號、
地目田、面積三九六點四五平方公尺之二筆土地，分割方式為：
如附圖所示O、X分歸上訴人己○○取得；P、W分歸被上訴人及上
訴人甲○○、辰○○共同取得，並由其三人按應有部分各三分之
一之比例維持共有；Q分歸上訴人辛○○取得；所示之R分歸上訴
人丙○○、乙○○、曾奕堂、寅○○○共同取得，並由其4人按
應有部分各四分之一之比例維持共有；S分歸上訴人癸○○、劉
永輝共同取得，並由其二人按應有部分各二分之一之比例維持共
有；T、U分歸上訴人庚○○取得；V分歸上訴人子○○、丑○○
、卯○○、丁○○共同取得，並由其4人按應有部分各四分之一
之比例維持共有。
第一、二審訴訟費用，由上訴人甲○○、辰○○各負擔百分之十
，上訴人壬○○負擔百分之十五，上訴人己○○負擔百分之三十
，上訴人寅○○○、乙○○、曾奕堂各負擔百分之一，上訴人丙
○○負擔百分之二，上訴人辛○○負擔百分之五，上訴人劉永輝
、癸○○各負擔百分之二點五，上訴人庚○○負擔百分之五，上
訴人丑○○、子○○、卯○○各負擔百分之一，上訴人丁○○負
擔百分之二，被上訴人負擔百分之十。
    事  實
甲、上訴人曾奕堂（即曾育獅）、寅○○○、乙○○方面：
一、聲明：
  (一)原判決廢棄。
  (二)被上訴人在第一審之訴駁回。
二、陳述：援用原判決之記載。
乙、上訴人丙○○方面：
一、聲明：
  (一)原判決廢棄。
  (二)請求依1-3-2方案分割。
二、陳述：除與原判決記載相同者，茲予引用外，補稱略以：
  (一)本件倘依原審所採之方案分割，上訴人庚○○分得如附圖所
    示N部分（以下稱如附圖所示A至Z部分之土地，為A至Z部分
    或A至Z），則上訴人丙○○長年居住房屋之陽台、廚及部分
    房間占用N部分，嗣後勢必衍生上訴人庚○○得主張拆除或
    補償等複雜問題，且上開房屋現仍由上訴人丙○○及其家屬
    多人居住其中，拆除上開部分形同全部拆除，將影響曾文裕
    一家之日常生活，對上訴人丙○○實屬苛酷不利。
  (二)B部分係供分得A部分之被上訴人、上訴人曾劉免與甲○○3
    人，留設道路之用，寬度2.8公尺即足供車輛通行，原判決
    留設5公尺寬度，顯獨厚該共有人，損害其他共有人之利益
    。況坐落新竹市○○段960號土地（下稱960號土地）以北，
    尚有同所957號土地連接至道路，且該957號土地為被上訴人
    、曾劉免與甲○○三人共有，是被上訴人、上訴人曾劉免與
    甲○○等3人分得所A部分後，可由957號土地連接至道路，
    B部分實無留設5公尺寬度之必要。
  (三)上訴人庚○○表示僅須依其應有部分，保留土地留作紀念，
    至於土地之格局及位置則未堅持，故1-3-2分割方案（上訴
    人丙○○提出），除對同所1003號土地之分配位置略為調整
    ，對其他土地並無更動，即對其他共有人之權益無影響，且
    有助於上訴人丙○○與被上訴人達成買賣之協議，可免上訴
    人丙○○之建物遭拆除。
三、證據：除援用原審所提出者外，補提地籍圖、1-3-2方案草
    圖、照片16幀與土地登記謄本為證。
丙、上訴人己○○、壬○○方面：主張依上訴人丙○○提出之1-
    3-1方案將使同所1004、1009號土地即O、P、W、X部分形成
    袋地，顯不可採。又緊鄰Q、R、S、T部分，有國有1010號水
    利地可供通行，並提出照片4幀為證。
丁、上訴人辛○○方面：贊同上訴人提出之1-3-1方案。
戊、上訴人甲○○、辰○○方面：主張原判決分割方案
    並無不當。
己、上訴人劉永輝即林月珠之承受訴訟人、庚○○、丑○○、子
    ○○、卯○○、丁○○、癸○○未於本院言期辯論期日到場
    ，亦未有任何書狀陳述。
庚、被上訴人方面：
一、聲明：上訴駁回。
二、陳述：除與原判決記載相同者，茲予引用外，補稱略以：
  (一)上訴人丙○○等4人分別共有960號土地及同所1003、669、
    817號土地之應有部分僅足分配K部分，而上訴人丙○○所興
    建之房屋除坐落於K部分外，尚占用L、M、N部分，已超過其
    應有部分，屬無權占用其他共有人之土地，其他共有人均得
    請求拆除。
  (二)因A部分為被上訴人、上訴人曾劉免與甲○○3人自古世居之
    地，其上仍有之前居住之房屋，其3人除對該部分土地有特
    殊情感外，該部分更足供其3人建築三間房屋居住之用，因
    此倘依方案分割，其同意將另行分得之M部分出售予其他共
    有人。若採3-1方案，則其所分得之A部分將較1-3方案所得
    者為小，不足興建三間房屋，上訴人丙○○即須拆除占用M
    部分之建物，對於兩造而言，均較採方案不利。
  (三)A部分長度約33公尺，依建築技術規則之規定，應留設5公尺
    通路，上訴人丙○○等4人主張留設2.8公尺之通路，顯然違
    反上開規定，更會對將來汽車通行對向行駛時，造成妨礙。
  (四)與Q、R、S、T相鄰之同所1010號土地，自日據時代即屬供公
    眾通行之既成道路，屬國有浰地，現部分上加蓋溝渠，其餘
    為空地，而該溝渠頂面及空地為自古至今均供公眾通行之既
    成道路，並於中段與大馬路連接使用，上開事實，業經原審
    至現場履勘查實。上訴人稱Q、R、S、T部分，為對外無法通
    行之袋地，顯無足取。況上訴人於原審未表示意見，於本院
    審理時始抗辯上開土地無對外通道，顯有拖延訴訟之意圖。
    末者，被上訴人及上訴人己○○為牽就上訴人違法擴建系爭
    房屋之事實，業同意將M、L部分出售於上訴人，已作非常大
    讓步，詎上訴人竟又主張將庚○○分得之N部分改分到系爭I
    部分之既有道路上，顯對上訴人庚○○不公平。又O、P部分
    原本即以溪洲路41巷之I部分作為對外連絡道路，倘如上訴
    人主張1-3-2方案，將N部分改至I部分西側，該O、P兩地將
    無對外通行道路致成為袋地，減損O、P兩地之價值，對分得
    O地之上訴人己○○及分得P地之被上訴人、上訴人劉增免、
    甲○○均屬不公。況上訴人丙○○等4人之目的係為保全其
    違法搭建房屋而侵占他共有人土地之權益，只顧違法私利，
    無視原判決所採方案，所有分割土地，均可對外通行之事實
    。
三、證據：除援用原審所提出者外，補提照片3幀為證。
    理  由
一、共有物分割訴訟，對各共有人必須合一確定，本件上訴人丙
    ○○、曾奕堂、寅○○○、乙○○提起上訴，其效力及於其
    他共同訴訟人，爰將其他共同訴訟人併列為上訴人。又上訴
    人辛○○、劉永輝、庚○○、丑○○、子○○、卯○○、丁
    ○○、癸○○未於言詞辯論期日到場，核無民事訴訟法第
    386條所列各款情形，爰依被上訴人之聲請，由其一造辯論
    而為判決。
二、被上訴人主張：兩造為坐落新竹市○○段669、817、960及1
    003地號4筆土地（以下稱系爭4筆土地）之分別共有人，各
    人之應有部分如附表一，另兩造除上訴人壬○○以外，均為
    同段1004、1009地號2筆土地（以下稱系爭2筆土地）之分別
    共有人，各人之應有部分如附表二。兩造雖同意就系爭4筆
    土地及系爭2筆土地分別合併分割，但經多次協調無法就分
    割方法達成協議，爰依民法第824條規定，請求裁判分割等
    語。
    上訴人丙○○、曾奕堂（即曾育獅）、寅○○○、乙○○均
    稱原判決所採分割方法並不妥當，上訴人丙○○主張應予調
    整如1-3-2方案（本院卷，133頁、136頁）。
    上訴人辛○○贊同上訴人丙○○提出之1-3-1方案。
    上訴人己○○贊同如原判決之分割方案。
三、就系爭土地得否為合併分割言。系爭4筆土地為建地，其共
    有人及應有部分為如附表一，其中669、817號土地，使用類
    別為甲種建築用地，另960、1003號土地，使用類別為乙種
    建築用地，均無不能分割之限制。系爭2筆土地則為農地，
    其共有人及應有部分如附表二，土地使用類別為農牧用地，
    雖屬農業發展條例第3條第11款所稱耕地，惟因該地係民國
    89年1月4日前已共有之耕地，依同條例第16條第1項第4款規
    定，無最小分割面積之限制。又共有人間就前述6筆土地均
    無不分割之協議，為兩造所不爭執，且有土地登記簿謄本6
    份為證，堪信為實。按各共有人得隨時請求分割共有物，但
    因物之使用目的不能分割或契約訂有不分割之期限者，不在
    此限，共有物之分割，依共有人協議之方法行之，分割之方
    法，不能協議決定者，法院得因任何共有人之聲請，命為分
    配，民法第823條第1項、第824條第1項、第2項分別定有明
    文。系爭6筆土地既無不能分割之限制，兩造復不能就分割
    方法為協議決定，則被上訴人請求法院定分割之方法，自無
    不合。又分割共有物係以消滅共有關係為目的，法院為分割
    共有物之裁判時，原則上不能創設或維持共有關係，但有分
    割後仍供各共有人共同使用之道路，或部分共有人明示就分
    得部分願維持共有者，自得許其繼續共有。再者，共有物如
    為數筆土地，各共有人於各筆土地之應有部分比例相同，且
    均同意就該數筆土地合併分割，法院亦得就該數筆土地為合
    併分割。系爭4筆土地之共有人及應有部分均如附表一，已
    如前述，系爭2筆土地情形亦然（應有部分則與系爭4筆土地
    不同），各共有人亦同意就系爭4筆土地及系爭2筆土地各為
    合併分割（原審卷(三)，88頁），且被上訴人與上訴人甲○○
    、辰○○等3人，上訴人子○○與丑○○、卯○○、丁○○
    等4人，上訴人癸○○與劉永輝等2人，上訴人丙○○、曾奕
    堂、寅○○○、乙○○等4人，上訴人己○○與壬○○等2人
    ，均表示於分割後願繼續保持共有關係。就作為通路之用地
    ，兩造均表示希望於分割後維持共有，揆諸前開說明，本院
    自得就系爭4筆土地、系爭2筆土地為合併分割，並維持前述
    共有關係，以發揮共有物效用及符合共有人意願。
四、就系爭6筆土地之使用現況言。查系爭6筆土地目前使用情形
    ，業經原審於92年10月23日會同兩造及新竹市地政事務所測
    量人員履勘明確，製有勘驗筆錄、地上物現場照片暨地上物
    坐落位置圖可按（原審卷(一)，189至205頁），而上訴人丙○
    ○等4人所有建物占用系爭土地情形，亦有同地政事務之複
    丈成果圖（原審卷(一)，217頁）可參。依原審勘驗筆錄及現
    場照片，比對前開位置圖、複丈成果圖與附圖，可知A之大
    部分，目前為被上訴人及上訴人甲○○、辰○○、己○○及
    壬○○所共有之老舊三合院房屋使用中，該房屋部分業已倒
    塌，靠近C部分則為空地，且A部分對外並無通路，須留設對
    外通路；C部分目前有上訴人子○○、丑○○、卯○○、丁
    ○○等所共有，門牌號碼為新竹市○○路58號之鋼筋混凝土
    造一層房屋，屋況尚非老舊而仍堪使用；D、E、G、H部分，
    有上訴人劉永輝及癸○○共有，門牌號碼為新竹市○○路56
    號之二層房屋，屬鋼筋混凝土造，屋況尚屬良好；K、L 全
    部及M、N之一部分，係上訴人丙○○、乙○○、曾奕堂、寅
    ○○○所共有，門牌為新竹市○○路37號，主體結構為鋼筋
    混凝土造之二層半房屋（K、L全部及M之一部），該房屋後
    段附加鐵皮倉庫及磚牆之地上物（位於N之一部分），該地
    上物尚屬堪用；J全部及MN之一部分，有上訴人辛○○所有
    ，門牌號碼為新竹市○○路39號，主體為鋼筋混凝土造之二
    層半房屋（主要位於J全部及M之一部），該房屋後段附加鐵
    皮倉庫之地上物（主要位於N之一部分），均尚屬堪用；I及
    F部分，目前大部分為新竹市○○路之用地，供公眾通行；
    669及817地號土地大部分為空地，其中Z1部分，亦為新竹市
    ○○路之用地；O、P靠近I部分，一部分為訴外人之房屋所
    占用，一部分為上訴人己○○所有，門牌號碼為新竹市○○
    路41巷6號之磚造平房，其餘則為田地；Q、R、S、T部分則
    為田地使用；1009號土地亦為田地使用。
五、就系爭4筆土地之分割方法言。法院為共有物分割時，得以
    原物分配於各共有人，或變賣共有物，以價金分配於各共有
    人，或以原物為分配，並就共有人中，不能按其應有部分受
    分配者，以金錢補償之，觀民法第824條第2項、第3項規定
    自明。又分割時應斟酌共有物之性質、經濟效益及全體共有
    人之利益，依公平原則定之，乃屬當然。本院審酌部分共有
    人於系爭4筆土地上現有如上所述之房屋，應儘量使其在接
    近應有部分之相當程度內，得繼續使用現有房屋，避免拆除
    房屋而減損物之利用及衍生其他紛爭，且系爭4筆土地為建
    地，各共有人分割取得之土地，當留道路以供通行，以及各
    共有利益之均衡等情，認應採原判決所定以原物分及補償分
    割方式較為妥當，即A、M分歸被上訴人與上訴人甲○○、辰
    ○○共同取得，並由其3人按應有部分各1/3之比例保持共有
    ；C分歸上訴人子○○、丑○○、卯○○、丁○○共同取得
    ，並由其4人按應有部分各1/4之比例保持共有；D、E、G、H
    分歸上訴人癸○○、劉永輝共同取得，並由其2人按應有部
    分各1/2之比例維持共有；K分歸上訴人丙○○、乙○○、曾
    奕堂、寅○○○共同取得，並由其4人按應有部分各1/4之比
    例維持共有；J分歸上訴人辛○○取得；N分歸上訴人庚○○
    取得；L、Y、Z、Z2分歸上訴人己○○、壬○○共同取得，
    並由其2人按應有部分各1/2之比例維持共有；B、F、I、Z1
    分歸兩造共同取得，作為道路通行使用，並由兩造繼續按
    如附表一應有部分之比例維持共有。又依各共有人應有部分
    計算，被上訴人及上訴人甲○○、辰○○3人共少分9.8平方
    公尺，上訴人子○○、丑○○、卯○○、丁○○4人則共多
    分20.03平方公尺，上訴人癸○○、劉永輝2人共多分1.53
    平方公尺，上訴人丙○○、乙○○、曾奕堂、寅○○○4人
    ，共少分1.39平方公尺，上訴人辛○○少分1.38平方公尺，
    上訴人庚○○少分1.39平方公尺，上訴人己○○、壬○○2
    人，共同少分7.6平方公尺之土地，依上開規定，應由分得
    土地較多之共有人，以金錢補償分得土地較少之共有人。又
    被上訴人主張補償標準以每平方公尺新台幣（以下同）25,1
    08元（即每坪83,000元）計算，除上訴人劉永輝未到場外，
    其餘共有人均表示同意（原審卷(四)，111頁），本院審酌系
    爭四筆建地所處之位置及現今建地之市場行情等情，亦認以
    上開金額作為金錢補償之數額，尚屬合理。準此上訴人丑○
    ○、卯○○、子○○、丁○○多分之20.03平方公尺，每人
    應提出補償金額為125,728元（25,108×20.03/4＝125,728
    ，元以下捨去），同理，上訴人癸○○、劉永輝每人應提出
    之補償金額為19,207元，被上訴人及上訴人甲○○、辰○○
    每人得受補償金額為82,019元，上訴人丙○○、乙○○、曾
    奕堂、寅○○○每人得受補償之金額為8,725元，上訴人辛
    ○○得受補償之金額為34,649元，上訴人庚○○得受補償之
    金額為34,900元，上訴人己○○、壬○○每人得受補償之金
    額為95,410元。以上各共有人應補償及得受補償之金額各為
    541,326元。從而：(一)上訴人丑○○、卯○○、子○○、丁
    ○○每人應補償被上訴人及上訴人甲○○、辰○○各19,049
    元（125,728×82,019/541,326＝19,049）、補償上訴人丙
    ○○、乙○○、曾奕堂、寅○○○各2,026元、補償上訴人
    辛○○8,047元、補償上訴人庚○○8,105元及補償上訴人己
    ○○、壬○○各22,159元；(二)上訴人癸○○、劉永輝每人應
    補償被上訴人及上訴人甲○○、辰○○各2,910元、補償丙
    ○○、乙○○、曾奕堂、寅○○○各309元、補償上訴人辛
    ○○1,229元、補償上訴人庚○○1,238元及補償上訴人己○
    ○、壬○○各3,385元。(三)上訴人庚○○分得之N部分，其利
    用價值較低，除於原審未到場之上訴人辛○○、劉永輝未外
    ，其餘共有人均同意由法院定適當之金錢補償（原審卷(四)，
    26頁、111頁），本院審酌共有人之意見及共有人公平利益
    ，認為以每平方公尺2,000元計算為合理，該N部分之面積為
    106.29平方公尺，應補償之金額為212,580元，依其他共有
    人間就系爭四筆建地之應有部分比例予以計算，被上訴人及
    上訴人甲○○、辰○○應各提出18,648元，上訴人己○○、
    壬○○應各提出55,942元，上訴人丙○○、乙○○、曾奕堂
    、寅○○○應各提出2,797元，上訴人辛○○應提出11,188
    元，上訴人癸○○、劉永輝應各提出5,594元，上訴人子○
    ○、丑○○、卯○○、丁○○應各提出2,797元，補償上訴
    人庚○○。
六、就系爭2筆土地之分割方法言。本院認兩造於原審均同意採
    原判決之分割方案，即O、X分歸上訴人己○○取得；P、W分
    歸被上訴人及上訴人甲○○、辰○○共同取得，並由其3人
    按應有部分各1/3之比例維持共有；Q分歸上訴人辛○○取得
    ；所示之R分歸上訴人丙○○、乙○○、曾奕堂、寅○○○
    共同取得，並由其4人按應有部分各1/4之比例維持共有；S
    分歸上訴人癸○○、劉永輝共同取得，並由其2人按應有部
    分各1/2之比例維持共有；T、U分歸上訴人庚○○取得；V分
    歸上訴人子○○、丑○○、卯○○、丁○○共同取得，並由
    其4人按應有部分各1/4之比例維持共有，符合各共有人利益
    公平與物之利用，當屬允洽，無予變更必要。
七、就上訴人於本院提出之新分割方法是否可行言。上訴人雖稱
    採分割方案，則其所有坐落M、N之世居房屋將被拆除，且B
    部分之道路寬5公尺，亦屬過寬，並無必要，又Q、R、S、T
    部分土地將無道路可供通行，是該方案並非可採，上訴人丙
    ○○並於本院言詞辯論時主張應依1-3-2方案分割等語。然
    系爭4筆土地為建地，日後可供建築房屋使用，衡諸現代社
    會，汽車已成普遍代步工具，故作為道路用之B，酌留5公尺
    寬度，尚有必要，又B部分南端雖僅留2.8公尺，但此乃鑑於
    該段因上訴人子○○等4人所有鋼筋混凝土造一層房屋坐落
    其上，為免拆除房屋致生紛爭，並減損該房屋效用，不得不
    縮減，此道路寬度之減少，對受分配A及C之共有人，固可能
    造成若干通行不便，但對上訴人及其他共有人而言，可使其
    受分配之土地面積相對增加，尚無明顯不利，而受分配A、C
    之共有人及上訴人，於原審審理時，均表示同意為此縮減（
    原審卷(四)，82），可知減縮上開道路之寬度，於目前尚不致
    造成共有人通行困難（至若日後該寬度不足，致無法為適當
    通行，其他共有人尚得依民法第789條主張通行權，亦不生
    問題）。至於Q、R、S、T部分為農地，目前亦供農業使用，
    其緊鄰南側為國有1010號水利地，為兩造所不爭，且有現場
    照片及土地登記簿謄本可參（原審卷(一)，196頁、197頁，本
    院卷，87頁），又被上訴人及上訴人己○○主張該水利地面
    寬1.5公尺，現加蓋溝渠供通行之用，亦為上訴人所不爭，
    且有照片可據（本院卷，92頁至93頁、99至101頁、139頁至
    140頁），原審依據兩造所陳述意見囑託地政機關繪製之分
    割方案雖達十餘種，但就Q、R、S、T部分之分割方法，大體
    相同，兩造最後選擇之方案1、3（含修正案），更屬完全相
    同（原審卷(三)，49頁至65頁，卷(四)，110頁），從無共有人
    質疑該分割方法有何不當，可知該分割方法對該土地之利用
    ，目前並無任何困難，即令分得該部分土地之共有人，日後
    有通行其他共有人分得土地必要，亦得依民法第789條主張
    通行權，不生問題，是上訴人丙○○於本院審理中，始提摘
    所示Q、R、S、T之分割方法不當，難予贊同。再者，上訴人
    丙○○本院言詞辯論時始提出之1-3-2方案（本院卷，136頁
    ），將上訴人庚○○分得N之位置，調整至I西側，原N部分
    劃成I而為道路用地，雖可避免其所有坐落N之房屋被拆除，
    且可使Q部分可通行至I，但如此將使上訴人庚○○分配之N
    變為狹長，I則變得曲折，對上訴人庚○○顯然不利，O、P
    、N對外通行亦生不便，且仍不能改變R、S、T通行狀況，顯
    非妥當，難予採取。
八、綜上所述，被上訴人本於共有人地位，請求就系爭4筆土地
    、系爭2筆土地定分割方法，並無不合。本院審酌共有人利
    益均衡、共有物之利用及社會經濟，爰定前述五、六所示之
    分割方法。原審准就系爭4筆土地、系爭2筆土地為合併分割
    ，及如附圖所示之原物分割方案，固屬可採，但就金錢補償
    部分，僅定多受分配之共有人應提出之金額，與少受分配之
    共有人得受補償之金額，非命多受分配之共有人各別對少受
    分配之共有人為補償，則有未洽（最高法院85年台上字第26
    76號判決參照）。又原物分配與金錢補償，有一體不可分關
    係，原判決就前述金錢補償部分，所定分割方法既有未合，
    則上訴人指摘原判決所採分割方法不當，求予廢棄，即有理
    由，爰由本院將原判決廢棄，改判如主文第2項、第3項所示
    。
九、據上論結，本件上訴為有理由。依民事訴訟法第385條第1項
    、第2項、第450條、第80條之1，判決如主文。
中    華    民    國    97    年    6     月    24    日
                    民事第九庭
                        審判長法  官    黃熙嫣
                              法  官    陳玉完
                              法  官    呂太郎
正本係照原本作成。
如不服本判決，應於收受送達後20日內向本院提出上訴書狀，其
未表明上訴理由者，應於提出上訴後20日內向本院補提理由書狀
（均須按他造當事人之人數附繕本）上訴時應提出委任律師或具
有律師資格之人之委任狀；委任有律師資格者，另應附具律師資
格證書及釋明委任人與受任人有民事訴訟法第466條之1第1項但
書或第2項（詳附註）所定關係之釋明文書影本。
中    華    民    國    97    年    6     月    27    日
                              書記官    黃千鶴
附註：
民事訴訟法第466條之1（第1項、第2項）：
對於第二審判決上訴，上訴人應委任律師為訴訟代理人。但上訴
人或其他法定代理人具有律師資格者，不在此限。
上訴人之配偶、三親等內之血親、二親等內之姻親，或上訴人為
法人、中央或地方機關時，其所屬專任人員具有律師資格並經法
院認為適當者，亦得為第三審訴訟代理人。


司法院資訊處製作；財團法人民間司法改革基金會備份。
